臺灣高雄地方法院刑事判決　　　　　　 　96年度易字第202號
公　訴　人　臺灣高雄地方法院檢察署檢察官
被　　　告　甲○○
上列被告因偽造文書案件，經檢察官以與提起公訴之妨害風化等
案件（95年度偵字第6590號）具有相牽連關係追加起訴（95年度
偵字第27947號），本院判決如下：
    主  文
甲○○共同連續犯行使使公務員登載不實文書罪，處有期徒刑參
月，如易科罰金，以銀元參佰元即新台幣玖佰元折算壹日。
    事  實
一、甲○○前因竊盜案件，經本院以90年度雄簡字第854 號判處
    拘役30日確定，於民國91年9 月25日易科罰金拘役執行完畢
    。詎猶不知悔改，於93年9 、10月間，透過真實姓名、年籍
    不詳綽號「阿輝」之成年男子之介紹，明知田坤章係欲引進
    越南女子來台工作，並無媒介婚姻之真意，竟仍接受田坤章
    所提議之新台幣（下同）4 萬元「人頭費」做為假結婚之代
    價，經由田坤章（另行審結）安排至越南與黎紅添會面（越
    南籍女子，原名：LE HONG THEM，另為職權不起訴處分），
    渠等均明知甲○○與黎紅添間並無結婚之真意，竟共同基於
    使公務員登載不實及行使使公務員登載不實文書之概括犯意
    聯絡，由甲○○與黎紅添先於同年12月8 日偕同在越南辦理
    結婚登記，取得結婚證書後，於同年月10日持往我國駐胡志
    明市台北經濟文化辦事處辦理結婚證件之認證手續。嗣甲○
    ○持在越南所製作之「結婚公證書」及「認證書」等文件，
    於同年12月31日赴高雄市鼓山區戶政事務所，申辦結婚之戶
    籍登記及甲○○身分證配偶欄之變更登記，致使該所不知情
    之承辦公務員將該不實之事項登載於其職務上所掌之電腦戶
    政資料管理檔案公文書即戶籍登記簿，及甲○○之身分證上
    ，致生損害於戶政事務所對於戶政資料管理之正確性。黎紅
    添於取得上開登載不實結婚事項之戶籍謄本後，即於94年1
    月5 日持向我國駐胡志明市台北經濟文化辦事處申辦入境來
    台事宜，經承辦公務員實質審查並核發黎紅添之入境居留簽
    證後，黎紅添遂於同年1 月12日入境來台，並於同年月13日
    （起訴書誤載為12日）由田泳玉（另行審結）偕同黎紅添持
    居留簽證及上開登載不實之戶籍謄本及甲○○之身分證以「
    依親」為由，前往高雄市政府警察局外事課辦理外僑居留簽
    證，使該管公務員不知有偽，而將此2 人係夫妻之不實事項
    登載於職務上所掌管之電磁登記紀錄，足以生損害於該機關
    對於外僑居留證核發事項審核與管理之正確性，並據以核發
    外僑居留證（號碼：ED00000000號），而黎紅添完成上開居
    留手續後，並未與甲○○同住，即由田坤章安排至位於高雄
    縣鳥松鄉○○路30之4 號「澄園KTV 」、高雄縣仁武鄉「越
    南姑娘小吃店」從事坐檯陪酒等工作。嗣於原居留期限屆至
    後，黎紅添為繼續在台灣居留，乃聯繫甲○○後，由田泳玉
    陪同2 人，於95年1 月2 日持上開登載不實之文件向高雄市
    政府警察局外事課辦理延長外僑居留證手續，而使該管公務
    員將2 人係夫妻之不實事項登載於職務上所掌管之電磁登記
    紀錄，足以生損害於該機關對於外僑居留證核發事項審核與
    管理之正確性，田泳玉並於辦畢延長居留手續後，現場給付
    甲○○2 萬元之人頭費代價。嗣95年10月23日10時30分許，
    甲○○與黎紅添復欲至高雄市警察局外事課辦理延長外僑居
    留證手續時，為警持臺灣高雄地方法院檢察署檢察官所核發
    之拘票在高雄市前金區○○○路與市中路口拘提到案，始悉
    上情。
二、案經高雄市政府警察局刑警大隊報請臺灣高雄地方法院檢察
    署檢察官偵查起訴，經被告為有罪之陳述後，本院裁定依簡
    式審判程序審理。
    理  由
一、按被告甲○○所為係犯死刑、無期徒刑、最輕本刑為3 年以
    上有期徒刑以外之罪，其於準備程序中就被訴事實為有罪之
    陳述，經受命法官告知簡式審判程序之旨，並聽取公訴人、
    被告之意見後，本院合議庭認為適宜由受命法官獨任進行簡
    式審判程序，依刑事訴訟法第273 條之1 第1 項規定，裁定
    由受命法官獨任進行審判程序，合先敘明。
二、上揭被告與越南籍女子黎紅添辦理假結婚，使其得持登載不
    實之文件辦理相關簽證、居留證手續，而以配偶依親名義來
    台工作之事實，業據被告於警詢、偵查及本院審理中坦承不
    諱，核與證人黎紅添於偵查中之證述相符，並有全戶戶籍資
    料查詢結果3 份、外僑居留資料查詢- 明細內容顯示畫面、
    外僑口卡列印單、外僑居留資料查詢畫面- 查察記事各1 紙
    、個別查詢及列印（詳細資料）2 紙、高雄市鼓山區戶政事
    務所96年1 月19日高市鼓戶字第0960000410號函暨附件、高
    雄市政府警察局96年1 月22日高市警外字第0960003985號函
    暨附件、內政部入出國及移民署96年1 月24日移署資處娟字
    第09610011120 號函暨附件、駐胡志明市辦事處96年2 月14
    日胡志字第338 號函暨附件各1 份在卷可稽。是被告之任意
    性自白核與事實相符，洵堪採為論罪科刑之依據。本案事證
    明確，被告上開犯行，堪以認定，應依法論科。
三、論罪科刑：
  (一)新舊法比較：
  1.被告行為後，刑法及刑法施行法業於94年2 月2 日經總統以
    華總一義字第09400014901 號令修正公布，並於95年7 月1
    日施行，參酌最高法院95年5 月23日刑事庭第8 次會議決議
    ，修正後刑法第2 條第1 項之規定，係規範行為後法律變更
    所生新舊法律比較適用之準據法，於新刑法施行後，應適用
    修正後刑法第2 條第1 項之規定，為「從舊從輕」之比較。
    另於比較時應就罪刑有關之共犯、未遂犯、想像競合犯、牽
    連犯、連續犯、結合犯，以及累犯加重、自首減輕暨其他法
    定加減原因（如身分加減）與加減比例等一切情形，本於統
    一性及整體性原則，綜其全部罪刑之結果而為比較。
  2.刑法第28條共犯修正施行前規定「2 人以上共同實施犯罪之
    行為者，皆為正犯」，修正施行後規定「2 人以上共同實行
    犯罪之行為者，皆為正犯」，修法後將完全未參與犯罪行為
    之實行之陰謀共同正犯及預備共同正犯刪除，本件被告與共
    犯越南籍女子黎紅添、共同被告田坤章、田泳玉，及真實姓
    名、年籍不詳綽號「阿輝」之成年男子就前開使公務員登載
    不實及行使使公務員登載不實文書之行為有犯意聯絡及行為
    分擔，不論依修正前之刑法第28條，或修正後之刑法第28條
    之規定，均構成共同正犯，對被告而言並無有利或不利之情
    形，自不生新舊法比較之問題，應逕依行為時即修正前之刑
    法第28條，論以共同正犯。
  3.本件被告行為後，刑法第56條關於連續犯之規定業於94年1
    月7 日修正公布刪除，並於95年7 月1 日施行，則被告之犯
    行，因行為後新法業已刪除連續犯之規定，此刪除雖非犯罪
    構成要件之變更，但顯已影響行為人刑罰之法律效果，自屬
    法律變更。本件被告先後多次使公務員登載不實及行使使公
    務員登載不實文書之行為，主觀上顯係基於同一之概括犯意
    ，客觀上逐次實施數次行為而具連續性，進而侵害同性質之
    法益，惟因其各次行為依一般社會健全觀念，在時間差距上
    ，可以分開，在刑法評價上，各具獨立性，每次行為皆可獨
    立成罪，是依修正前刑法第56條之規定，本得適用連續犯規
    定而論以一罪，並得加重其刑至二分之一，惟因修正後刑法
    刪除前開連續犯規定，以致被告前揭數次違犯構成要件行為
    須依法分別論以數罪而併罰之，依新法第2 條第1 項規定比
    較新、舊法之結果，仍以行為時即修正前刑法第56條之規定
    較有利於被告。
  4.罰金刑部分：被告行為後，刑法第33條第5 款業已修正施行
    ；修正後刑法第33條第5 款規定「罰金：新臺幣1,000 元以
    上，以百元計算之。」，與修正前刑法第33條第5 款規定「
    罰金：1 元以上。」不同。比較新舊法結果，本案關於刑法
    第214 條第1 項法定刑罰金部分以舊法較有利於被告。
  5.刑法第41條雖係關於刑罰執行事項，參照最高法院90年度台
    非字第223 號、92年度台上字第5220號、94年度台上字第85
    8號判決要旨，若該條有所變更，亦應依刑法第2 條第1項之
    規定，比較新舊法，以資決定應適用之法律。修正後之刑法
    第41條就易科罰金之要件「犯最重本刑為5 年以上有期徒刑
    以下之罪」及「而受6 個月以上徒刑之罪」部分，雖未變更
    ，但就易科罰金之標準，由修正前之刑法第41條第1 項及罰
    金罰鍰提高標準條例第2 條之「100 元以上300 元以下折算
    1 日」（即新臺幣300 元以上900 元以下折算1 日），提高
    為「新臺幣1 千元、2 千元或3 千元折算1 日」，刑法修正
    後之易科罰金標準，顯較不利於被告。至於新法將原有「因
    身體、教育、職業、家庭之關係或其他正當事由，執行顯有
    困難」規定，予以刪除，因該部分係屬於檢察官指揮執行時
    ，所應審酌事項之規定（最高法院77年度台非字第158 號判
    決參照），而與法院應否諭知易科罰金之要件判斷無涉，從
    而，比較修正前、後之刑法、罰金罰鍰提高標準條例之規定
    ，仍以修正前之刑法及罰金罰鍰提高標準條例之規定，較有
    利於被告。
  6.綜上述之比較結果，舊法之規定顯較有利於被告，依刑法第
    2 條第1 項前段之規定，自應全部適用最有利於被告之舊法
    處斷。
  (二)按外國人持居留簽證之有效護照經查驗許可入國後，取得居
    留資格；外國人取得居留資格後，應於15日內，向主管機關
    申請外僑居留證，為入出國及移民法第21條、第22條所明定
    。已入國者，得以書面委託他人代辦申請居留事項；申請居
    留案件，其資料不符或欠缺者，應於主管機關通知送達翌日
    起15日內補正；外國人申請外僑居留證，應備外僑居留證申
    請書、護照及居留簽證、其他證明文件，及最近半身脫帽正
    面照片2 張，送主管機關（內政部入出國及移民署設立前，
    此項業務係由外國人居留地之警察局辦理），此觀入出國及
    移民法施行細則第8條第1項、第8條之1及外國人停留居留及
    永久居留辦法第5條第1項、第18條之規定甚明。綜核前開規
    定，顯見主管機關核發外僑居留證時，係依申請人所持業經
    實質審查通過（理由詳如四、後段所述）之外國人居留簽證
    等文件，據以形式審查而登載於其職務上所掌之公文書。至
    於核發外僑居留證後，主管機關事後雖應對該外國人執行查
    察登記其從事之活動是否與居留目的相符等實質事項，惟此
    僅係主管機關事後查察、判斷有無撤銷外僑居留證事由存在
    之規範，此觀外國人居留或永久居留查察登記辦法第2 條、
    第5 條、第8 條之規定，亦甚明確，自不得以此反謂主管機
    關核發或延長外僑居留證時，即有實質審查權限。次按上開
    戶政機關，憑以輸入電腦處理，登載被告與黎紅添結婚、配
    偶資料於職務上所掌之戶籍登記資料之電子資訊檔案紀錄內
    ，係屬該管公務員職務上所掌管刑法第220 條第2 項規定以
    文書論之公文書，起訴書誤以一般公文書論之，亦有誤會。
    又行為人以欺罔或其他不正之方法，利用不知情之公務員，
    將反於事實之不實事項登載於公務員職務上所掌之公文書，
    足以生損害於公眾或他人者，性質上固屬「間接的無形偽造
    」文書之一種，而成立刑法第213 條公務員登載不實事項於
    公文書罪之間接正犯；但刑法第214 條對於此項犯罪已有獨
    立處罰之規定，苟有此種犯行，自應論以該條之罪責（最高
    法院83年度台上字第1738號判決意旨參照）。被告前往戶政
    事務所辦理結婚登記，使該管公務員將被告與黎紅添結婚之
    不實事項登載於戶籍謄本之電腦檔案中，係該當於刑法第21
    4 條、第220 條第2 項之使公務員於職務上所掌公文書登載
    不實罪，而該管公務員嗣後將此登載不實之電子檔案列印成
    書面之戶籍謄本（不另構成刑法第214 條之使公務員登載不
    實文書罪），並交付被告，被告持此登載不實之戶籍謄本向
    警察機關辦理外僑居留證之行為，係犯刑法第216 條、第21
    4 條之行使使公務員登載不實事項之公文書罪。又被告持上
    開登載不實之戶籍謄本向警察機關辦理外僑居留證及延長居
    留，均使該管公務員將被告與黎紅添係夫妻之不實事項分別
    登載於職務上所掌管之電磁登記紀錄，係該當於刑法第214
    條、第220 條第2 項之使公務員於職務上所掌公文書登載不
    實罪。被告數次使公務員登載不實準公文書之行為，時間緊
    接，且觸犯構成要件相同之罪，顯係基於概括犯意反覆為之
    ，為連續犯，而此使公務員登載不實準公文書之低度行為，
    復為行使使公務員登載不實文書之高度行為所吸收，不另論
    罪。故被告所為係犯刑法第216 條、第214 條之行使使公務
    員登載不實事項之公文書罪。又被告與共犯黎紅添、共同被
    告田坤章、田泳玉，及綽號「阿輝」之成年男子就前開犯行
    ，有犯意聯絡，行為分擔，均為共同正犯。公訴意旨漏未論
    及田泳玉及綽號「阿輝」之成年男子與被告及黎紅添間有共
    犯關係，尚有未恰。被告先後數次行使使公務員登載不實文
    書之犯行，時間緊接，且觸犯構成要件相同之罪，顯係基於
    概括犯意反覆為之，爰依修正前刑法第56條規定論以一罪，
    並加重其刑。起訴書漏未論及被告申請外僑居留證之部分，
    亦涉及使公務員登載不實文書罪責，尚有未恰，惟此部分與
    前開經起訴之部分既有連續犯之裁判上一罪關係，本院爰併
    予審理之。本院爰審酌被告僅為圖謀小利，不惜使公務上戶
    籍、身分及居留資料產生錯誤，對於我國戶政機關對於戶政
    管理之正確性及管理機關對於外國人居留管理作業之正確性
    所生之損害非輕、所為非是，嚴重影響社會善良風俗，惟念
    及其犯後坦承犯行，態度尚佳，及其犯罪之手段、次數、所
    生危害等一切情狀，量處如主文所示之刑，並斟酌被告為高
    中畢業，家境勉持等情，併諭知易科罰金之折算標準，以示
    懲儆。
四、末按，我國刑法為國內法採屬地主義以保護中華民國之法益
    為目的，其第5 條所稱本法於凡在中華民國領域外犯該條所
    列第1款至第5款之罪適用之，雖兼採保護主義之立法，但其
    目的乃在確保我國刑法所應保護之法益，蓋該條上列各款之
    保護對象，於我國家之生存、財政金融及經濟之安定進步並
    國際信用，至有關係，其第5 款所指犯刑法第214 條、第21
    6 條之罪，必須合於我刑法第214 條規定之要件，惟法文所
    稱公務員職務上所掌管之公文書，係指我國公務員（如駐外
    使、領館人員）所掌管之我國公文書而言，至於在我國境外
    使外國公務員在其職務上所掌之外國公文書為不實之登載，
    於我國之法益既無絲毫影響，且不在我刑法保護範圍之內，
    應由所在國家之法律加以保護處罰。又在我國境外除犯刑法
    第5 條至第7 條之罪外，法無處罰明文。最高法院著有69年
    度台上字第2685號判例可資參照。查被告與黎紅添在越南國
    所取得之結婚證書，無論該國對於結婚登記係採形式審查或
    實質審查，因該結婚證書係屬外國公務員所核發之文書，故
    被告與黎紅添其後行使越南國公務員核發之結婚證明書以申
    請我國簽證、結婚登記等行為，依前開說明，非屬我國刑法
    保護範圍，自不應處罰。又外交部及駐外館處受理簽證申請
    時，應衡酌國家利益、申請人個別情形及其國家與我國關係
    決定准駁；其有下列各款情形之一，外交部或駐外館處得拒
    發簽證：1.在我國境內或境外有犯罪紀錄或曾遭拒絕入境、
    限令出境或驅逐出境者；2.曾非法入境我國者；3.患有足以
    妨害公共衛生或社會安寧之傳染病、精神病或其他疾病者；
    4.對申請來我國之目的作虛偽之陳述或隱瞞者；5.曾在我國
    境內逾期停留、逾期居留或非法工作者；6.在我國境內無力
    維持生活，或有非法工作之虞者；7.所持護照或其外國人身
    分不為我國承認或接受者；8.所持外國護照逾期或遺失後，
    將無法獲得換發、延期或補發者；9.所持外國護照係不法取
    得、偽造或經變造者；10.有事實足認意圖規避法令，以達來
    我國目的者；11.有從事恐怖活動之虞者；12.其他有危害我國
    利益、公共安全、公共秩序或善良風俗之虞者，外國護照簽
    證條例第12條第1 項定有明文。從而，外國人民申請進入臺
    灣地區，其申請入境之事由是否屬實，主管機關應為實質審
    查，以判斷其真實與否，並非一經聲明，即有登載之義務，
    甚為明灼。是本件被告與黎紅添至外交部越南代表處駐胡志
    明市台北經濟文化辦事處，以不實之結婚事由，申請入境臺
    灣地區，既須經主管機關為實質之審查以為准駁之決定，縱
    主管機關疏未審查，致使朦混通過，准許入境，仍不構成刑
    法第214 條之使公務員登載不實罪，附此敘明。
據上論斷，應依刑事訴訟法第273 條之1 第1 項、第299 條第1
項前段，修正前刑法第28條、第56條、第216 條、第214 條、第
41條第1 項前段，刑法第2 條第1 項前段，罰金罰鍰提高標準條
例第1 條前段、修正前罰金罰鍰提高標準條例第2 條，判決如主
文。
本案經檢察官王朝宏到庭執行職務。
中　　華　　民　　國　　96　　年　 　6　　月　　23　　日
                  刑事第十六庭  法　官  郭宜芳
以上正本證明與原本無異。
如不服本判決，應於判決送達後10日內，向本院提出上訴狀。
中　　華　　民　　國　　96　　年　 　6　　月　　23　　日
                                書記官  陳素徵
附錄本判決論罪法條全文：
中華民國刑法第216條
（行使偽造變造或登載不實之文書罪）
行使第 210 條至第 215 條之文書者，依偽造、變造文書或登載
不實事項或使登載不實事項之規定處斷。
中華民國刑法第214條
（使公務員登載不實罪）
明知為不實之事項，而使公務員登載於職務上所掌之公文書，足
以生損害於公眾或他人者，處 3 年以下有期徒刑、拘役或 5 百
元以下罰金。
